【裁判字號】    88,簡上,35
【裁判日期】    890518
【裁判案由】    清償借款
【裁判全文】
台灣彰化地方法院民事判決  八十八年度簡上字第三十五號
    上  訴  人  丙○○
    訴訟代理人  趙惠如律師
    被上訴人    乙○○
    訴訟代理人  甲○○
右當事人間請求清償借款事件，上訴人對於中華民國八十八年一月二十二日本院第一
審判決（八十七年度斗簡字第三三四號）提起上訴，本院判決如左：
    主      文
上訴駁回。
第二審訴訟費用由上訴人負擔。
    事      實
甲、上訴人方面：
  一、聲明：(一)原判決廢棄。(二)被上訴人第一審之訴駁回。
  二、陳述：除與原判決記載者相同，茲引用外，另補稱：
      上訴人確實曾向被上訴人借款新台幣（下同）九萬二千元無訛，惟被上訴人於
      八十四年六月間邀上訴人隱名投資保齡球生意，被上訴人稱已替上訴人代墊投
      資款，要求上訴人簽發面額一百萬元本票一紙與伊，嗣後竟辯稱該紙本票係因
      上訴人向其借款所簽發，而非投資生意所用，並持向鈞院聲請本票准許強制執
      行之裁定，且查封拍賣上訴人所有坐落彰化縣社頭鄉○○段八五地號土地，並
      已分配清償，上訴人則對於被上訴人提起詐欺及確認本票債權不存在訴訟，詐
      欺案件業經台灣高等法院台中分院以八十七年度上字第二０四八號判處被上訴
      人有期徒刑一年確定在案。依民法第一百八十四條第一項前段、第一百九十七
      條第二項、第一百七十九條、第一百八十二條第二項及最高法院三十二年抗字
      第二四六號判決等之規定，被上訴人因詐欺而向上訴人取得前揭一百萬元，對
      於上訴人自應負損害賠償之責，縱上訴人欠被上訴人九萬二千元，上訴人就此
      部分金額，自得主張抵銷，兩造債之關係已消滅，被上訴人自不得請求上訴人
      給付。
乙、被上訴人方面：
  一、聲明：如主文所示。
  二、陳述：除與原判決記載者相同，茲引用外，另補稱：
      上訴人曾於鈞院八十五年度斗簡字第一０四號確認本票債權不存在之訴，自承
      有向被上訴人借款九萬二千元，一百萬元本票係用以投資保齡球館。復於八十
      五年度易字第一九二一號詐欺案亦自承，除八十萬元投資外，曾向被上訴人借
      款九萬二千元，其餘部分預計將來還要支出之用，所以開一百萬元本票等語，
      足徵借款九萬二千元與一百萬元之本票無關，又上訴人主張以侵權行為之債權
      與系爭借款相互抵銷，就主張其權利被侵害應負舉證之責，且上訴人之侵權行
      為請求權已因時效而消滅，而本案尚未判決，被上訴人本於本案及借貸原因占
      有即非不當得利，因此請求停止訴訟。
  三、證據：提出筆錄二份、上訴理由書一份、借款收據一紙、台灣高等法院台中分
      院函及本院八十八年度訴第八三一號停止訴訟裁定各一份等影本為證。
    理      由
一、本件被上訴人起訴主張：上訴人於八十四年十月間以急用為由，陸續向被上訴人
    借款九萬二千元，約定一、二個月後償還，詎屆期未獲清償，為此依借貸關係請
    求上訴人清償借款等情。上訴人則於原審及上訴審以：上訴人確曾向被上訴人借
    款九萬二千元，惟該九萬二千元借款已與投資保齡球館資金八十萬元合併，由上
    訴人簽發金額一百萬元之本票交付被上訴人，並經被上訴人聲請本票裁定強制執
    行，拍賣上訴人之財產分配受償，然被上訴人於八十四年六月間邀上訴人隱名投
    資保齡球生意，被上訴人稱已替上訴人代墊投資款，要求上訴人交付一百萬元本
    票一紙，係受被上訴人之詐欺而簽發，上訴人對於被上訴人已提起詐欺及確認本
    票債權不存在訴訟，詐欺案件業經台灣高等法院台中分院以八十七年度上字第二
    ０四八號判處被上訴人有期徒刑一年確定在案（被上訴人已提起再審及非常上訴
    ）。依民法第一百八十四條第一項前段、第一百九十七條第二項、第一百七十九
    條、第一百八十二條第二項及最高法院三十二年抗字第二四六號判決等之規定，
    被上訴人係因詐欺而向上訴人取得前揭一百萬元，對於上訴人自應負損害賠償之
    責，縱上訴人欠被上訴人九萬二千元，上訴人就此部分金額，自得主張抵銷，兩
    造債之關係已消滅，被上訴人自不得請求上訴人給付等語置辯。
二、按當事人主張有利於己之事實者，就其事實有舉證之責任，民事訴訟法第二百七
    十七條定有明文。查本件被上訴人主張上訴人向其借款九萬二千元之事實，業據
    上訴人所自認，並據其於另案本院八十五年度斗簡字第一０四號確認本票債權不
    存在之訴中自承「有向被上訴人借款九萬二千元，一百萬元本票係用以投資保齡
    球館」，及於八十五年度易字第一九二一號詐欺案中陳稱「除八十萬元投資外，
    曾向被上訴人借款九萬二千元，其餘部分預計將來還要支出之用，所以開一百萬
    元本票」等語屬實，是依上訴人所述其所簽發之一百萬元本票應係作為投資保齡
    球館所用，與系爭九萬二千元之借款無涉，雖該一百萬元本票債權業經被上訴人
    聲請強制執行而分配受償，亦不得認本件借款業已清償，故上訴人所為系爭九萬
    二千元借款已與投資保齡球館資金八十萬元合併，由上訴人簽發金額一百萬元之
    本票交付被上訴人，並已受償之抗辯，顯無足採。
三、次查，上訴人主張被上訴人於八十四年六月間邀上訴人隱名投資保齡球生意，上
    訴人所交付之一百萬元本票一紙，係受被上訴人之詐欺而簽發，上訴人對於被上
    訴人已提起詐欺訴訟，該案件業經台灣高等法院台中分院以八十七年度上字第二
    ０四八號判處被上訴人有期徒刑一年確定在案，此有該案判決在卷可稽，上訴人
    即以此主張對被上訴人有侵權行為損害賠償之請求權存在，持與系爭借款相互抵
    銷云云。經查，依上訴人於刑事詐欺案件所述，被上訴人於八十五年一月十三日
    向其誆稱，經營保齡球館係賺錢行業，願使其以隱名合夥方式投資保齡球館，並
    稱已先支付訴外人蕭文祥投資款八十萬元，故要求上訴人先簽發到期日為八十五
    年三月一日、面額一百萬元之本票交付伊，超過八十萬元部分以後陸續投資再結
    算，惟事實上被上訴人僅投資三十萬元，且已於八十五年三月間撤回投資，並經
    蕭文祥退款完畢，卻未將本票返回上訴人，上訴人乃於八十五年三月中旬向蕭文
    祥查詢，得知上情始知受騙等語，故此上訴人主張其係受詐欺而與被上訴人成立
    隱名合夥關係而為本票簽發交付之法律行為。按因被詐欺或被脅迫而為意思表示
    者，表意人得撤銷其意思表示。但詐欺係由第三人所為者，以相對人明知其事實
    或可得而知者為限，始得撤銷之。被詐欺而為之意思表示，其撤銷不得以之對抗
    善意第三人；又前條之撤銷，應於發見詐欺或脅迫終止後，一年內為之。但自意
    思表示後，經過十年，不得撤銷，民法第九十二條、第九十三條分別定有明文。
    查本件依上訴人所述其於八十五年三月中旬向蕭文祥查詢時，即已發現其受被上
    訴人詐欺之情，惟迄今尚未見其撤銷因被詐欺而為之意思表示，其撤銷權已因一
    年除斥期間之經過而消滅，故被上訴人因隱名合夥之關係而收受之本票債權仍有
    效存在。
四、又查，如上訴人確係受被上訴人之詐欺與被上訴人成立隱名合夥關係而交付該紙
    一百萬元之本票，按以詐術使人限於錯誤而為意思表示，係不法侵害他人之自由
    ，應構成侵權行為，依民法第一百八十四條第一項前段規定，被害人得請求損害
    賠償，惟因侵權行為所生之損害賠償請求權，自請求權人知有損害及賠償義務人
    時起，二年間不行使而消滅，民法第一百九十七條第一項定有明文，而本件上訴
    人自八十五年三月即已知有損害及賠償義務人，然其迄至八十八年九月四日始提
    起侵權行為損害賠償訴訟之請求，此有上訴人提出之起訴狀附卷可按，上訴人侵
    權行為損害賠償請求權之時效已完成，且被上訴人就此已提出時效之抗辯，是上
    訴人之損害賠償請求權亦因時效而消滅，其自不得再對被上訴人主張有侵權行為
    之損害賠償請求權存在。
五、再查，民法第一百九十七條第二項雖復規定，損害賠償之義務人，因侵權行為受
    利益，致被害人受損害者，於前項時效完成後，仍應依關於不當得利之規定，返
    還其所受之利益於被害人。惟所謂「依關於不當得利之規定」，係指被害人於侵
    權行為損害賠償請求權完成時效後，請求加害人返還其所受利益時，仍需具備不
    當得利之基本要件，易言之，須加害人係無法律上之原因而受利益，致被害人受
    損害始得請求，因此被害人因受詐欺而訂立契約，並已為給付者，於其撤銷權期
    間經過消滅後，已有效成立之契約未受影響，加害人所受領之給付，乃基於有效
    成立之契約所生之債權，仍具有法律上之原因，被害人即不得再依不當得利之規
    定請求返還其所為之給付。縱上所陳，本件上訴人受詐欺之撤銷權因除斥期間經
    過已消滅，侵權行為之損害賠償請求權亦因時效完成而消滅，而兩造間之法律關
    係既未經撤銷，則被上訴人受領之一百萬元支票債權仍屬有效，其受領係具有法
    律上之原因，上訴人亦不得再主張不當得利返還請求權，故縱使刑事詐欺案件判
    決結果仍認被上訴人有詐欺之行為無訛，上訴人對被上訴人仍無任何債權存在，
    得持以與系爭九萬二千元之借款債務相互抵銷，是其所辯，洵不足採。而本件亦
    無須於其他相關之訴訟案件確定前，停止訴訟程序之必要。
六、從而，被上訴人依借貸關係請求上訴人給付如第一審判決主文第一項所示之款項
    及利息，自屬正當，應予准許。原審為上訴人敗訴之判決，於法並無不合，上訴
    意旨指摘原判決不當，求予廢棄改判，為無理由，應予駁回其上訴。
七、結論：本件上訴人之上訴為無理由，依民事訴訟法第四百三十六條之一第三項、
    第四百四十九條第一項、第七十八條，判決如主文。
中      華      民      國    八十九    年      五      月    十八      日
                                      民事第一庭
~B審判長法官  李端季
~B法      官  王義閔
~B法      官  黃倩玲
右正本係照原本作成
不得上訴。
~B法院書記官   彭月美
中      華      民      國    八十九    年      五      月    十八      日


司法院資訊處製作；財團法人民間司法改革基金會備份。
